【裁判字號】    88,易緝,181
【裁判日期】    890120
【裁判案由】    詐欺
【裁判全文】
臺灣臺南地方法院刑事判決                        八十八年度易緝字第一八一號
    公  訴  人  臺灣台南地方法院檢察署檢察官
    被      告  丙○○
                甲○○
右列被告等因詐欺案件，經檢察官提起公訴（八十七年度偵字第一一六五七號），本
院判決如左：
    主  文
丙○○、甲○○均無罪。
    理  由
一、公訴意旨略以：被告甲○○係瞬源電線有限公司負責人，與其夫即被告丙○○明
    知已無資力，竟共同意圖為自己不法之所有，於民國八十四年四、五月間，至告
    訴人太鵬企業有限公司位於台南縣佳里鎮之營業所，向負責人乙○○詐稱拓廠需
    要資金，欲調借資金新台幣（下同）八十五萬元，致乙○○陷於錯誤而交付，被
    告丙○○即以瞬源電線有限公司為發票人，面額為借款附加利息共八十八萬九千
    元之支票二紙交付給乙○○以為搪塞，前揭支票分別於八十四年九月十二日及同
    年十月三十日屆期經乙○○提示不獲兌現，乙○○始知受騙。因認被告等二人涉
    犯有刑法第三百三十九條第一項之詐欺罪嫌
二、按犯罪事實應依證據認定之，無證據不得推定其犯罪事實；又不能證明被告犯罪
    者，應諭知無罪之判決；刑事訴訟法第一百五十四條、第三百零一條第一項分別
    定有明文。又認定不利於被告之事實，須依積極證據，苟積極證據不足為不利於
    被告事實之認定時，即應為有利於被告之認定，更不必有何有利之證據（最高法
    院三十年上字第八一六號判例參照）。又告訴人之告訴，本以使被告受刑事訴追
    為目的，故其陳述是否與事實相符，自應調查其他證據，以資審認，苟其所為攻
    擊之詞，尚有瑕疵，則在此瑕疵未予究明以前，即不能遽採為斷罪之基礎（最高
    法院五十二年台上字第一三○○號、六十一年台上字第三○九九號判例參照）。
    且刑法第三百三十九條第一項詐欺罪之成立，以意圖為自己或第三人不法所有，
    以詐術使人將本人或第三人之物交付為要件，所謂以詐術使人交付，必須被詐欺
    人因其詐術而陷於錯誤，若其所用方法不能認為詐術，亦不致使人陷於錯誤，即
    不構成該罪（最高法院四十六年台上字第二六○號判例參照）。再按該條項之詐
    欺罪，必須行為人自始意圖不法所有，以客觀上足以使人陷於錯誤之手段，欺矇
    被害人使為財物之交付，始足當之。又債務人於債之關係成立後，其有未依約定
    本旨履行者，在社會一般交易經驗上常見之原因非一，舉凡因不可歸責於己之事
    由而不能給付，或因合法主張抗辯而拒絕給付，甚至在負債之後始行惡意遲延給
    付，皆有可能，非可盡予推定為自始無意給付之詐欺犯罪一端；而刑事被告依法
    不負自證無罪之義務，若無積極證據足證被告在債之關係發生時，自始即有不法
    所有之意圖，縱使被告就所負債務，惡意違約，不為履行，仍為民事上問題，尚
    不得違反刑事訴訟法第一百五十四條之規定，僅憑單純債務不履行之狀態而推定
    被告於負債之初即有詐欺之故意。
三、本件公訴意旨認被告丙○○、甲○○等二人涉有詐欺罪嫌，無非係以告訴人太鵬
    企業有限公司代表人乙○○到庭指訴綦詳，且有支票影本及退票理由單在卷可憑
    ，及被告等二人明知財力狀況不佳，向告訴人詐借款項後，不但分文未還，且於
    八十四年十一月二十一日離國出境，避債海外，有戶籍謄本等資為主要論據。然
    訊據被告丙○○、甲○○等二人對於有向告訴人借款，及支票最後不獲兌現，並
    舉家出國等事實固不否認，然堅決否認有何詐欺犯行，被告等二人均辯稱：向告
    訴人借款時是說要週轉用的，並非說要拓廠用，且當時財務狀況還很正常，支票
    則是借了還，還了再借，因為與告訴人資金常相互調度，九月十二日開始退票，
    是因七月分被客戶倒債，九月十三日還去向告訴人收貨款是因為要補票，但因工
    廠倒閉，積欠地下錢莊二、三百萬元，資產均設定抵押給銀行，故後來還是遭拒
    絕往來，出國是因為孩子剛出生，為躲避地下錢莊之追討不得已才出國打工，其
    等並非故意詐騙告訴人不還錢等語。
四、經查：被告等二人向告訴人借款當時，瞬源電線有限公司之財務狀況還很正常，
    與告訴人資金常相互調度，及九月十二日開始退票，是因七月分被客戶倒債，九
    月十三日還去向告訴人收貨款是因為要補票，但因工廠倒閉，積欠地下錢莊二、
    三百萬元，資產均設定抵押給銀行，故後來還是遭拒絕往來，出國是因為孩子剛
    出生，為躲避地下錢莊之追討不得已才出國打工，其等並非故意詐騙告訴人不還
    錢等情，業據其提出八十四年七月間遭客戶倒債之支票三紙附卷可資佐證，且經
    告訴人之負責人乙○○到庭表示為可以諒解並接受之解釋，是被告等二人上開並
    非自始故意要詐騙告訴人等辯解，尚非全屬無據，而與一般情理有悖。且依一般
    社會經驗，遠期票據尤須承擔高度的信用風險，對於日後債務人之經濟財務狀況
    可能生變導致票據不獲兌現之結果，尤屬可得預見之不利益及風險，要不得解為
    是因債務人施用詐術而使債權人陷於錯誤。綜上判例意旨，被告等二人於借款之
    初，既不能認定有詐欺之不法所有意圖，亦不能認定有施用詐術之行為，亦不致
    使人陷於錯誤，而為財物之交付，即不能以被告等二人有向告訴人借款，支票不
    獲兌現，及事後舉家出國等事實，遽指被告等二人涉嫌詐欺，且被告等二人現亦
    積極與告訴人達成和解，此亦乃告訴人之負責人乙○○到庭所不否認之事實，據
    上所陳，本件依調查所得證據尚不足以證明被告等二人確有公訴人所指之上開詐
    欺犯行，此外復查無其他積極證據足資證明，揆諸首開說明，犯罪尚屬不能證明
    ，應為無罪之諭知。
據上論斷，應依刑事訴訟法第三百零一條第一項，判決如主文。
中    華    民    國     八十九      年       一      月      二十      日
                              臺灣臺南地方法院刑事第二庭
                                  法  官  林臻嫺
右正本證明與原本無異
如不服本判決應於送達後十日內向本院提出上訴狀
                                  書記官  黃若萍
中    華    民    國      八十九      年      一      月     二十     日


司法院資訊處製作；財團法人民間司法改革基金會備份。
